臺灣高雄地方法院民事判決　　　　　　 99年度簡上字第234號
上訴人即附　光洲建設股份有限公司
帶被上訴人
法定代理人　柯文談
訴訟代理人　黃郁婷律師
　　　　　　陳建欽律師
　　　　　　張庭基
　　　　　　顏家民
　　　　　　洪崇智
被上訴人即　吳麗真
附帶上訴人
上列當事人間請求損害賠償事件，上訴人對於民國99年4 月21日
本院98年度雄簡字第3715號簡易程序第一審判決提起上訴，被上
訴人為附帶上訴，本院於100 年3 月31日言詞辯論終結，判決如
下：
  主  文
上訴駁回。
原判決關於駁回被上訴人後開第二項之訴部分，及負擔訴訟費用
之裁判廢棄。
上訴人應再給付被上訴人新台幣壹萬柒仟陸佰元。
其餘附帶上訴駁回。
第一審訴訟費用，由上訴人負擔五分之四，餘由被上訴人負擔。
第二審訴訟費用關於上訴部分，由上訴人負擔；關於附帶上訴部
分，由附帶被上訴人負擔二分之一，餘由附帶上訴人負擔。
  事實及理由
一、按第二審訴之變更或追加，非經他造同意，不得為之。但擴
    張或減縮應受判決事項之聲明者，不在此限，民事訴訟法第
    446 條第1 項、第255 條第1 項第3 款定有明文。本件被上
    訴人於原審主張因系爭房屋有瑕疵，請求減少價金新臺幣（
    下同）100,000 元，嗣於本院審理時擴張請求金額為235,00
    5 元，合於前開規定。上訴人主張被上訴人未於原審請求減
    少系爭房屋價金，應屬第二審訴之追加，既未經其同意追加
    ，並不合法云云。然觀之被上訴人起訴狀，關於修繕費用與
    損害賠償明細，業經列載：不當得利減少價金：100,000 元
    ；因隱瞞陽台外推，造成年年漏水之賠償等語（見原審卷第
    4 頁），應認已表明因上訴人隱瞞陽台外推，致增加坪數及
    售價之情，故對其提出減少價金之請求。是上訴人主張被上
    訴人請求減少價金部分係屬第二審訴之追加，或新提出攻擊
    方法，並無理由，先予敘明。
二、被上訴人主張：伊於民國95年4 月5 日向上訴人購買坐落於
    高雄市○○區○○段二小段0000-000地號土地及其上門牌號
    碼為高雄市○○區○○路15巷17號建物（下稱系爭房屋），
    然自購買起即發現系爭房屋2 、3 樓臨路前窗牆面有漏水瑕
    疵，經通知上訴人修繕後，上訴人均使用以發泡劑補強，刷
    防水漆之方式修繕，然迄未解決該漏水問題。嗣後伊發現系
    爭房屋漏水，乃因上訴人將陽台外推、二次施工所致，經委
    由他人估算修繕價格，需支出修繕費用131,600 元，乃於保
    固期98年11月1 日內，通知上訴人支付該修繕費用，上訴人
    卻以保固期已過不負責任為由拒絕賠償，又伊因系爭房屋漏
    水，將來須雇工修繕，修繕期間須請假在場監工，故受有10
    日之薪資損害20,000元；系爭房屋因年年漏水，故伊請求減
    少價金100,000 元（於本院擴張為235,005 元）。為此，爰
    依法提起本件訴訟。並聲明：上訴人應給付被上訴人251,60
    0 元（於本院擴張為請求給付386,605 元）。
三、上訴人則以：(一)系爭房屋漏水業經修繕，且尚在保固期間。
    98年間發生漏水，係因莫拉克颱風來襲風強雨驟，致雨水因
    風壓自鋁門卸水槽與卸水孔處灌入，並非系爭房屋施工瑕疵
    所致；(二)縱認伊要負擔修繕之責，亦應先由上訴人之保固廠
    商統軍工程企業有限公司（下稱統軍公司）修繕，被上訴人
    不得逕行要求賠償修繕費用；(三)被上訴人提出之估價單包括
    系爭房屋1 至4 樓之磁磚、外表全部拆除重新打底、PU防水
    ，應扣除4 樓施工部分費用30,000元，如須架設鷹架進行
    本件修繕工程，亦應扣除4 樓鷹架費用2,000 元；(四)被上訴
    人於購屋之際，即知悉系爭房屋有陽台外推情形，是伊依法
    無須負擔瑕疵擔保責任；(五)被上訴人主張受有薪資損失
    20,000 元 ，除未提出請假證明及其薪資每日為2,000 元之
    證據外，亦無法證明其薪資損失與系爭房屋漏水有何因果關
    係。被上訴人之請求，並無理由等語，資為抗辯。並聲明：
    被上訴人之訴駁回。
四、原審判決上訴人應給付被上訴人114,000元，並駁回被上訴
    人其餘之訴。上訴人就原審判決其敗訴部分提起上訴，除援
    用原審之主張及陳述外，另補述：本件法院委託鑑定當時，
    因被上訴人拒絕上訴人進入系爭房屋內，故高雄市土木技師
    公會之鑑定人員僅依被上訴人片面所述而製作鑑定報告書，
    並不可採。並於本院聲明：(一)原判決不利上訴人部分均廢棄
    ，(二)上開廢棄之部分，被上訴人於原審之請求駁回。被上訴
    人就原審判決敗訴部分提起附帶上訴，並為訴之追加，除援
    用原審之主張及陳述外，復補稱：系爭房屋漏水確因上訴人
    外推陽台所致；上訴人銷售系爭房屋時，隱滿上情，而致被
    上訴人須承受違建遭拆除及年年漏水修繕之困擾，可依法向
    上訴人請求房屋減少之價值；當初被上訴人以每平方公尺12
    ,928元之價格購得系爭房屋，違建部分面積為18.15 平方公
    尺，故得請求減少價金應為235,005 元（18.15 ×12,928＝
    235,005 ）。並於本院聲明：(一)原判決關於不利被上訴人部
    分廢棄，(二)上開廢棄部分，上訴人應再給付被上訴272,605
    元。
五、本件爭點：
  (一)系爭房屋漏水之原因為何？
  (二)被上訴人得否向上訴人請求支付漏水瑕疵之修繕費用、賠償
    監工期間薪資損失及減少價金？若可，金額為若干？
六、本院判斷如下：
  (一)系爭房屋漏水之原因為何？
  1.本院經兩造同意而囑託高雄市土木技師工會鑑定系爭房屋漏
    水之原因，其鑑定結果為：鋁框崁縫未填實及外牆（抿石子
    ）因久雨，裂痕毛吸作用，造成內牆局部潮濕，壁面含水等
    語，此有該會100 年2 月14日高市土技鑑字第10000550號鑑
    定報告書（下稱鑑定報告書）可參（外放）。雖鑑定當時上
    訴人未隨同進入系爭房屋，惟該鑑定報告係鑑定技師於現場
    對於漏水位置、尺寸進行勘查、測量、繪製平面圖及照相，
    並有依上訴人提供之不動產賣賣買賣契約書、建物所有權狀
    及修繕時程表與95至98年修繕照片等資料，以其工程經驗，
    根據現場位置、漏水狀況及勘查結果進行研判所得結果，並
    非係依據被上訴人之陳述而為鑑定，是上開鑑定報告，應堪
    採認。況上訴人並未具體指摘上述鑑定報告有何違誤之處或
    鑑定技師所採之鑑定方式有何瑕疵，僅以其未到場陳述意見
    ，鑑定人是依被上訴人片面主張等語，抗辯鑑定報告結論並
    非正確，尚非可採。故而，堪認系爭房屋漏水係因上訴人施
    作鋁框崁縫未填實之施工不良所致。
  2.再者，上訴人亦不否認系爭房屋自95年交屋後不久，隨即發
    生漏水。而觀諸被上訴人所提之保固期內歷次修繕漏水照片
    （見原審卷第10-15 頁），及上訴人所提之統軍公司修繕照
    片，系爭房屋漏水位置均係2 、3 樓臨路前窗右側窗角處，
    且依鑑定報告所載，系爭漏水問題目前依舊存在，足見依上
    訴人之修繕方式，尚未能修復漏水之瑕疵。上訴人雖抗辯系
    爭房屋漏水應係98年間莫拉克颱風來襲，因風壓過大，雨水
    自鋁窗卸水槽、卸水孔灌入而漏水，並非施工不良云云，然
    該風災迄鑑定機關100 年1 月17日會勘時已1 年餘，現場仍
    有壁面含水情況，亦顯見上訴人此部分所辯不足採信。
  3.綜上，系爭房屋漏水之原因，確因上訴人施作鋁框崁縫未填
    實所致。準此，上訴人主張系爭房屋漏水與伊施工無關，且
    已修復完畢云云，並無理由。
  (二)被上訴人得否向上訴人請求支付漏水修繕費用、監工期間薪
    資損失及減少價金？金額為若干？
  1.按可歸責於債務人之事由，致為不完全給付者，債權人得依
    關於給付遲延或給付不能之規定行使權利，民法第227 條第
    1 項定有明文。在所謂瑕疵給付之情形，應為補正，其不能
    補正者，亦得依給付遲延或給付不能請求損害賠償。而建築
    物依通常交易觀念，本應具備結構體堅固、安全、耐用、防
    水、防盜等功能，則上訴人所給付被上訴人之系爭房屋2 、
    3 樓臨路前窗牆壁龜裂、漏水，足以影響居住品質甚鉅，應
    認該建築物之價值、通常效用及契約預定效用有所減少，其
    給付顯有瑕疵，為不完全給付，且上訴人為建設公司，系爭
    房屋為其所興建，有建物所有權狀1 紙在卷足參，就房屋之
    興建應確保無漏水之狀態，竟交付被上訴人此具有漏水瑕疵
    之房屋，且按之上開鑑定報告指出，鋁框崁縫未填實為滲漏
    水原因，足認上訴人就該部分工程施工，亦有可歸責原因；
    上訴人復未另行舉證證明其有何不可歸責之事由，則應負不
    完全給付之責。
  2.上訴人另抗辯系爭房：屋漏水處經修繕，尚在保固期間內，
    被上訴人應先讓統軍公司修繕，而不得逕行主張損害賠償云
    云。惟系爭房屋自95年交屋後迄98年，已發生5 次漏水，被
    上訴人均有通知上訴人修繕，惟仍繼續發生漏水等情，為兩
    造所不爭執，可見上訴人所用之修繕方式，並未解決漏水問
    題。再者，依上訴人提出之維修工作單（見原審卷第85-86
    頁），統軍公司均係以在漏水部分高壓注射矽利康之方式修
    繕，然依上述鑑定報告，認：高壓注射方式就是灌注「聚氨
    基甲酸脂發泡体」，藉由高壓機器或靠其本身與水反應發泡
    所產生之壓力，灌注入細微之裂縫內而達到止水效果。優點
    是價格便宜，缺點是很有可能滲漏區塊會轉移向周邊滲漏，
    是治標不治本的捉漏方式，常使用於地下室漏水修理（見鑑
    定報告第4 頁），亦足認統軍公司所使用高壓注射矽利康之
    修繕方式，並無法解決系爭房屋漏水之問題。是上訴人所主
    張之修繕方式，確實無法修復系爭房屋之漏水瑕疵；其抗辯
    應先由統軍公司修繕云云，既未能達保固期修繕之目的，被
    上訴人如因而受有損害，自得依給付不能請求損害賠償。
  3.次按負損害賠償責任者，除法律另有規定或契約另有定訂外
    ，應回復他方損害發生前之原狀，並得請求回復原狀所必要
    之費用，以代回復原狀；又損害賠償，除法律另有規定或契
    約另有訂定外，應以填補債權人所受損害及所失利益為限，
    民法第213 條第1 項、第3 項、第216 條第1 項定有明文。
    上訴人為漏水瑕疵之給付，且未能補正，應負損害賠償責任
    ，則被上訴人之損害額非不得以修補成無漏水狀態之費用為
    基礎。查，被上訴人主張修復費用131,600 元，業據其提出
    錦昌土木工程估價單1 紙為證（見原審卷第25頁），而本院
    囑託高雄市土木技師工會鑑估修復系爭房屋費用，依其鑑定
    報告認修繕費用為137,080 元，尚高於被上訴人請求之修繕
    費用131,600 元，可見被上訴人請求之修繕費用應無不當或
    過高之情。雖上訴人抗辯系爭房屋係2 、3 樓漏水，故被上
    訴人請求系爭房屋4 樓之施工部分費用30,000元及鷹架費用
    2,000 元部分，並無理由云云。惟依證人即錦昌土木工程行
    負責人周天素證稱：上述估價單上所記載外觀貼磁磚到4樓
    底，係指從2 樓貼至3 樓與4 樓的交界處；且鷹架係從2 樓
    開始搭置等語（見本院卷第79-80 頁）。是依證人周天素之
    證詞，其所出具之估價單，確均係針對修復系爭房屋2 、3
    樓漏水問題所估之費用，亦即上述費用並未包括施作1 樓或
    4 樓部分。是此，上訴人上開辯解，並無理由。
  4.上訴人另抗辯系爭房屋鋁窗未損害，是上訴人請求修繕鋁窗
    17,600元部分，並無理由云云。惟依上開鑑定報告，系爭房
    屋漏水肇因於鋁框崁縫未填實，致2 、3 樓牆壁及窗台滲水
    ，既然漏水之原因係因鋁窗框架崁縫施工不良，則自有修繕
    鋁窗之必要，則被上訴人請求包括修繕鋁窗之費用，自有理
    由。
  5.又被上訴人主張因修復漏水，其須請假在家監工，而受有薪
    資損害20,000元云云。惟被上訴人並未提出其有因修復漏水
    而須請假或其薪資為何等證明，況該請假期間之工資與漏水
    之修補，二者亦欠缺相當之因果關係。是此，被上訴人請求
    此部分薪資損失，並無理由，應予駁回。
  6.綜上，就上訴人應負物之瑕疵擔保責任而言，鑑定預估之修
    復費用相當於買受人因修復瑕疵支出之費用，因上訴人未能
    修復系爭漏水瑕疵，致被上訴人受有損害，則被上訴人據為
    上訴人不履行之損害賠償金額，尚屬有據。審酌系爭房屋漏
    水之狀況，及鑑定人估算修修繕費用，認被上訴人請求修繕
    費用131,600 元，誠有理由，應全部予准許。又被上訴人既
    主張上開金額得以修復漏水瑕疵，換言之，其瑕疵得因此補
    正，即無從再依民法第359 條規定為減少價金之請求。況依
    民法第365 條規定，買受人應於通知瑕疵後6 個月為減少價
    金之請求；被上訴人於甫交屋後未幾即發現漏水並通知修繕
    ，而迄98年10月12日始對上訴人行使減少價金之權利，亦已
    罹於6 個月之除斥期間，而不合法。是被上訴人請求減少價
    金之損失235,005 元部分，並無理由，應予駁回。
七、綜上所述，系爭房屋漏水確因上訴人施工不良，則被上訴人
    依債務不履行之法律關係，請求被上訴人給付相當於修繕費
    用131,600 元損害賠償，為有理由，應予准許。至被上訴人
    另請求薪資損失20,000元及減少價金235,005 元部分，均屬
    無據，應予駁回。原審就上開應准許而超過114,000 元部分
    ，為被上訴人敗訴之判決，尚有未洽，附帶上訴意旨指摘此
    部分判決不當，求予廢棄改判，為有理由；至上開不應准許
    部分，原審為被上訴人敗訴之判決，即無不當，附帶上訴人
    猶執陳詞，指摘原審此部分判決不當，求予廢棄，非有理由
    。另上訴人上訴意旨指摘原判決命為給付為不當，求予廢棄
    ，亦無理由，應駁回其上訴。
八、本件事證已臻明確，兩造其餘主張陳述及所提證據方法，經
    本院斟酌後認均不足以影響本判決結果，自無逐一詳予論駁
    之必要，併此敘明。
九、據上論結，本件上訴為無理由，附帶上訴一部有理由，一部
    無理由，依民事訴訟法第436 之1 第3 項、第449 條第1 項
    、第450 條、第78條、第79條，判決如主文。
中    華    民    國   100    年    4     月    14    日
                  民事第一庭  審判長法  官謝肅珍
                                    法  官林岳葳
                                    法  官張茹棻
以上正本係照原本作成。
本判決不得上訴。
中    華    民    國   100    年    4     月    14    日
                                    書記官林瑞標